【裁判字號】    88,自,105
【裁判日期】    890829
【裁判案由】    業務過失致死
【裁判全文】
臺灣桃園地方法院刑事判決                          八十八年度自字第一五號
    自  訴  人  乙○○
    自訴代理人  彭志傑律師
    被      告  丙○○
    選任辯護人  甲○○
右列被告因業務過失致死案件，經自訴人提起自訴，本院判決如左：
    主  文
丙○○無罪。
    理  由
一、自訴意旨略以被告陳志民醫師為惠民診所之負責醫師，自訴人母親林謝素珠因身
    體不適應連續於八十七年九月十九日、八十七年十月十五日、八十七年十二月九
    日、八十七年十二月十六日、八十七年十二月二十八日、八十八年一月二十二日
    、八十八年一月三十一日之翌日（被告所開設之惠民診所就診。詎料自訴人母親
    林謝素珠竟於最後就診日八十八年一月三十一日之翌日（八十八年二月一日）下
    午七時死亡，經臺灣桃園方法院檢察署相驗結果係因病死亡。被告丙○○醫師對
    於被害人林謝素珠之診治及醫療顯有過失，其竟於八十八年一月三十一日被害人
    林謝素珠向其求診時，竟僅係給予被害人林謝素珠點滴注射及退燒針劑及鎮咳劑
    ，以致延誤被害人之病情而致被害人死亡。被告丙○○醫師之上揭行為實已涉嫌
    觸犯刑法第二百七十六條第二項業務過失致死章，自訴人為被害人林謝素珠之直
    系血親，爰依刑事訴訟法第三百十九條第一項之規定提出自訴云云。
二、訊據被告丙○○固坦承係惠民診所之負責醫師，於八十七年十二月間、八十八年
    一月間有為自訴人之母親林謝素珠診療之事實不諱，惟堅決否認有自訴人所指之
    業務過失致死犯行，辯稱林謝素珠於八十八年一月二十二日、同年月三十一日來
    就診時，依林謝素珠所述症狀，診治結果認為其所罹者為一般之感冒，尤其林謝
    素珠於八十八年一月三十一日上午十時許最後一次就診時，診療結果其體溫為三
    十八點五度，沒有胸痛及黃痰現象，胸部聽診亦無水鑼聲情形，認為林謝素珠僅
    係一般感冒而已，後來林謝素珠雖於次日死亡，且死因可能係「肺炎」，但於臨
    床上，肺炎之發展有時相當快速，於數小時即可能病危死亡，是林謝素珠來就醫
    時有可能尚未罹患肺炎；且於法醫相驗時，發現林謝素珠「雙手手指發紺明顯；
    胸部：肋骨無骨折，氣管內有氣泡異物」觀之，林謝素珠亦有可能係痰咳不出來
    而無家屬在旁因而窒息死亡，而非定係死於肺炎；又雖送醫事審議委員會鑑定結
    果認為伊有過失，但林謝素珠係在最後一次就醫後二十小時以上始死亡，於該段
    時內，其生理上之變化極大，林謝素珠及其家屬於身體發現不適時未及時再就醫
    ，尤其死亡當日，林謝素珠家屬置其一人在家，亦未善盡照顧之責，即使林謝素
    珠就醫時已罹肺炎，其於次日死亡亦非因其前一日伊之診療行為所致，認為自己
    當時已盡醫師之責，對林謝素珠之死亡並無過失等語。
三、按刑法上之過失犯，以行為人對於結果之發生應注意並能注意而不注意為成立要
    件；且過失行為與結果間，在客觀上有相當因果關係始得成立。所謂相當因果關
    係，係指依經驗法則，綜合行為當時所存在之一切事實，為客觀之事後審查，認
    為在一般情形下，有此環境、有此行為之同一條件，均可發生同一之結果者，則
    該條件即為發生結果之相當條件，行為與結果即有相當之因果關係。反之，若在
    一般情形下，有此同一條件存在，而依客觀之審查，認為不必皆發生此結果者，
    則該條件與結果不相當，不過為偶然之事實而已，其行為與結果間即無相當因果
    關係，最高法院二十六年度上字第一七五四號、七十六年度台上字第一九二號判
    例分別著有明文。
四、經查：本案自訴人乙○○之母親林謝素珠因罹患感冒身體不適，而於八十八年一
    月二十二日、一月三十一日上午十時至被告所開設之惠民診所就醫，而於八十八
    年二月一日下午七點以後經自訴人發覺在家中死亡，且經法務部法醫研究所屍體
    解剖鑑定報告結果認為「因瀰散化膿性支氣管肺泡肺炎致呼吸衰竭死亡」，有該
    鑑定報告一份附於相驗卷可稽（八十八年相字第一七八號卷），自訴人因而認為
    其母林謝素珠於就醫時已罹患肺炎，而被告未予正確診療，竟僅給予一般性藥物
    治療，使林謝素珠於最後一次就醫之次日即死亡，認為被告對林謝素珠之死亡有
    業務上之過失云云，被告則以林謝素珠於就醫時依其所述症狀認為僅罹患感冒而
    已，其未就林謝素珠是否罹患肺炎為診治，並無過失等語置辯；且本院訊問自訴
    人關於林謝素珠就醫前及就醫後至死亡間之症狀，自訴人向本院陳稱「（八十八
    年一月二十二日到一月三十一日期間有無一直咳，其症狀如何？）沒有一直咳
    ，但稍微有發燒，沒有人去量體溫，是用手摸起來熱熱的，覺得有發燒，且她
    精神很差，看起來懶懶的，沒有流鼻涕，在八十八年一月三十一日，我媽覺得其
    感冒未好，所以再去被告診所看病，她去看病時聲音已經沙啞嚴重，幾乎無法言
    語，沒有氣喘，沒有呼吸困難，就是聲音沙啞，沒有辦法講話，．．無法言語，
    八十八年一月三十一日看完診後，回到家還上吐下瀉，全身無力，所以還向公司
    請三天假要休息」、「（八十八年一月三十一日看診）回家後有感覺精神不太好
    ，很想睡覺，就在休息，到晚上睡覺時均無異狀，翌日八點多起床也無異狀，全
    部家人均上班去，剩我母親一人獨自在家，晚上七點多我回家時，我就發現我母
    親倒在其房間的走廊．．．送到敏盛醫院，院方說我母親已經死亡」、「（你母
    親回家後有無繼續發燒？）有的，但未量體溫，我母親有說發燒有比較好，但其
    沙啞的情形較嚴重，二月一日上午我和我姐出門後，都沒有任何人與我母親聯絡
    ，我母親也沒有打電話（我的行動）給我」等語（見本院八十八年七月十三日、
    十一月三日訊問筆錄），是依自訴人所陳林謝素珠於八十八年一月三十一日上午
    就醫前後，及就醫返家後至翌日上午八、九時間自訴人離家時止，林謝素珠之身
    體雖有不適，但尚無與一般常見之感冒症狀有何特別異常之情形，與被告所辯當
    時診斷林謝素珠應是一般的感冒，她來就醫時燒至三八點五度，她並自述一些症
    狀如酸痛、流鼻水、肚子不適、有點咳，都是一般的感冒症狀等語相符。又林
    謝素珠死亡後，經法務部法醫研究所屍體解剖鑑定報告結果認為「因瀰散化膿性
    支氣管肺泡肺炎致呼吸衰竭死亡」，關於「瀰散化膿性支氣管肺泡肺炎」之臨床
    上表現及診療治，衛生署桃園醫院胸腔內科李世偉醫師向本院證稱「該病症實際
    上就是肺部感染引發肺炎而導致的呼吸困難死亡，患者之肺部受細菌或病毒等感
    染而在肺部的某個部位產生化膿現象，臨床上可能的症狀有發燒、咳，較嚴重
    者會呼吸困難」、「因肺炎的初期症狀有類似感冒情形，若病人主述其感冒很久
    未癒、高燒不退、咳嚴重，才有可能去懷疑是否其肺部有感染，原則上以Ｘ光
    照射可以檢查出來，若其有感染肺炎，就必須使用抗生素等較強效的藥物去治療
    」等語（見本院八十八年九月三十日訊問筆錄），是林謝素於八十八年二月一日
    上午九時以後至下午七時間死於「瀰散化膿性支氣管肺泡肺炎」，惟依自訴人及
    被告所述，林謝素珠於八十八年一月三十一日上午十時許至被告診所就醫時，除
    感冒久治未癒、發燒等臨床徵症可能與肺炎相同者外，其餘如證人陳世偉醫師所
    陳之肺炎主要症狀如高燒不退、咳嚴重、呼吸困難則均並未出現，則是否能因
    林謝素珠於最後一次就醫後之二十至三十小時間因「瀰散化膿性支氣管肺泡肺炎
    」而死亡，即推斷林謝素珠於至被告診所就醫時已經罹患肺炎，而推認被告有過
    失，非無疑問；且即使林謝素珠於就醫時已經罹患肺炎，惟參酌前述自訴人所陳
    關於林謝素珠就醫前後之症狀及證人陳世偉醫師關於「瀰散化膿性支氣管肺泡肺
    炎」臨床上表現所為證言，林謝素珠於向被告就醫時，其臨床上表現之症狀是否
    足以使實際從事醫療行為之被告懷疑其有可能罹患肺炎，非無疑問；尤其林謝素
    珠除於死亡前之八十八年一月三十一日上午十時有至被告診所就醫外，林謝素珠
    倒數第二次至被告診所就醫時間係八十八年一月二十二日（林謝素珠再前次就醫
    均係八十七年十二月間之事，距其死亡已達月餘，認為被告以前之醫療行亡與林
    謝素珠死亡無關，故不加論述），可知被告僅於林謝素珠死亡前之十日、前一日
    為林謝素珠診治而已，對林謝素珠於死亡前罹患可能使其致死之「感冒」病灶僅
    有此二次短暫接觸而已，自不能期待被告對林謝素珠所罹該次「感冒」之病程或
    進展有深入了解進而為完全正確之診斷，事實上，自訴人與其母林謝素珠共同生
    活，其於林謝素珠死亡前，亦認為林謝素珠係罹患「感冒」而已，否則當時與林
    謝素珠同住之自訴人及其姐姐自亦不致於林謝素珠死亡當日上午猶均各自離家，
    且整日均不打電話回家問候其母林謝素珠在家休養之情形，可知自訴人於林謝素
    珠就醫返家後，亦認林謝素珠並無嚴重病徵，則被告依其專業之上判斷，針對林
    謝素珠看診當時之咳、發燒等病灶給予點滴注射、退燒針劑及鎮咳劑等藥物，
    而未懷疑林謝素珠可能罹患肺炎，及未建議或給予Ｘ光檢查、抗生素藥物治療等
    ，雖然於林謝素珠因肺炎死亡後可能認為被告所為專業判斷不正確，但應認為被
    告於診療當時已盡其注意義務，並無過失可言。
    次查：雖自訴人謂林謝素珠於死亡後經解剖認為死於「瀰散化膿性支氣管肺泡肺
    炎」，認為林謝素珠於八十八年一月三十一日上午十時至被告診所就醫時已經罹
    患肺炎，被告未就林謝素珠可能罹有肺炎為診斷，而認被告就林謝素珠之死亡應
    負業務過失致死罪責；及本案經送醫事審議委員會鑑定結果亦認「以病情發展來
    分析，病患應該早有肺炎，沒有做基本的身體檢查、血液檢查，或轉診做胸部Ｘ
    光檢查，而給抗生素治療，顯有疏失之處」，有該會鑑定報告書一份附卷可稽。
    惟如前述，林謝素珠於八十八年二月一日上午十時以後死亡，是林謝素珠係於最
    後一次向被告就醫後之二十至三十小時間始死亡（詳細正確死亡時間不確定），
    而即使如自訴人或上開鑑定報告所言林謝素珠於八十八年一月三十一日上午十時
    至被告診所就醫時即已罹有肺炎，但林謝素珠就醫返家後至死亡之二十至三十小
    時間，林謝素珠若真覺身體極度不適，自仍有充分時間再就醫，甚至與林謝素珠
    同住自訴人當日亦置林謝素珠一人在家，使林謝素珠於死亡前不及送醫急救，自
    不能因林謝素珠於死亡前之二十至三十小時前曾至被告診所就醫，而被告未就林
    謝素珠可能罹有肺炎為診斷，即謂於一般情形於同一條件下均會發生死亡結果，
    認為縱被告於林謝素珠死亡前之二十至三十小時前之醫療行為有「疏失」，亦與
    林謝素珠之死亡間無相當因果關係。
五、綜上所述，雖林謝素珠於八十八年一月三十一日上午十時有至被告診所就醫，而
    於就醫後之二十至三十小時間因「瀰散化膿性支氣管肺泡肺炎」而死亡，而被告
    於就醫當時未就林謝素珠是否可能患有肺炎為診療，惟不能證明林謝素珠於至被
    告診所就醫時即有患有肺炎，且即使林謝素珠於就醫當當時已經罹有肺炎，但林
    謝素珠於就醫後之二十至三十小時後始死亡，亦不認而林謝素珠之死亡與被告行
    為間有相當因果關係。此外復查無其他積極證據足以證明被告有何業務過失犯行
    ，被告犯罪即屬不能證明，自應為無罪之諭知。
六、又自訴人經合法通知無正當理由不到庭，而自訴人於之前本院多次庭訊均有到庭
    充分陳述，且有具狀向本院表示撤回本件自訴，認自訴人無再到庭之必要，故不
    待其陳述逕行判決。
據上論斷，應依刑事訴訟法第三百四十三條、第三百零一條第一項、第三百三十一條
第一項，判決如主文。
中      華      民      國      八十九      年    八    月    二十九    日
                                      臺灣桃園地方法院刑事第四庭
                                          法  官  孫惠琳
右正本證明與原本無異。
如不服本判決，應於判決送達後十日內向本院提出上訴狀( 應附繕本 )，上訴於
臺灣高等法院。
                                      書記官   李金蓮
中        華        民        國   八十九   年   八   月    三十一    日


司法院資訊處製作；財團法人民間司法改革基金會備份。
